【裁判字號】    97,家上易,6
【裁判日期】    971021
【裁判案由】    分割遺產
【裁判全文】
臺灣高等法院臺南分院民事判決  97年度家上易字第6號
上  訴  人  甲 ○ ○
訴訟代理人  陳 柏 達  律師
視同上訴人  乙 ○ ○
被 上 訴人  丙○○○
訴訟代理人  吳 宏 輝  律師
複 代 理人  劉 興 文  律師
            嚴 庚 辰  律師
上列當事人間請求分割遺產事件，上訴人對於中華民國97年5月
30日臺灣嘉義地方法院所為第一審判決（97年度家訴字第25號）
提起上訴，本院於97年10月7日言詞辯論終結，判決如下：
    主      文
上訴駁回。
第二審訴訟費用由上訴人甲○○負擔。
    事實及理由
一、程序方面：
  (一)、按分割遺產事件，係屬必要共同訴訟，是本件原審被告甲
      ○○提起上訴，依民事訴訟法第56條第1項第1款之規定，
      其效力及於同造未提起上訴之乙○○，爰將之併列為上訴
      人，合先明。
  (二)、按言詞辯論期日，當事人之一造不到場者，得依到場當事
      人之聲請，由其一造辯論而為判決，民事訴訟法第385條
      第1項前段定有明文。本件視同上訴人乙○○，經合法通
      知無正當理由未到庭，核無民事訴訟法第386條各款所列
      情形，爰准被上訴人之聲請，由其一造辯論而為判決。
二、被上訴人起訴主張：
  (一)、兩造之母即被繼承人吳罔於民國93年9月13日死亡，遺
      產有坐落嘉義市○○段647地號、同段647-13地號及647-1
      5地號等三筆土地，為兩造所繼承，應繼分各為三分之一
      ，並已辦理繼承登記，保持公同共有。因被繼承人吳罔
      未以遺囑禁止繼承人分割遺產，兩造亦未以契約禁止分割
      遺產，兩造迄今仍無法達成分割協議，爰依民法第1164條
      之規定請求分割，為此請按應繼分之比例予以分割遺產等
      語，原審為被上訴人勝訴之判決，並無不當，上訴人之上
      訴為無理由。
  (二)、聲明：
    1.上訴駁回。
    2.第二審訴訟費用由上訴人負擔。
三、上訴人則以：
  (一)、上訴人甲○○以：被繼承人吳罔之遺產除原審所認之土
      地外，尚有建物二間，而被繼承人吳罔生前曾以口頭允
      諾，欲將嘉義市○○段5517號、5519號兩建物（下稱系爭
      建物，見附表編號4、5號）贈與上訴人，惟因上訴人當時
      在台北工作，暫時未辦理建物過戶登記，始將建物暫時以
      借名登記之方式，登記給建商「泛國建設開發股份有限公
      司」，此為建商所知悉。伊曾於被繼承人吳罔生前要求
      辦理系爭建物之所有權移轉登記，惟當時被上訴人以被繼
      承人吳罔住安養院需要經費為由，要求將系爭二間建物
      出租所得作為安養費用支應，伊出於孝心，始未堅持馬上
      辦理系爭建物所有權移轉登記；嗣被繼承人吳罔過世後
      ，兩造曾協議辦理系爭建物之移轉登記，惟被上訴人當時
      堅持欲取得另一塊空地，但遭上訴人拒絕，兩造因無法達
      成共識，致未辦理系爭建物所有權移轉登記。被上訴人僅
      列附表編號1-3之土地為遺產，未將系爭建物列入分割，
      尚有未洽，爰提起上訴。
  (二)、聲明：
    1.原判決廢棄。
    2.兩造共有如附表編號4、5之不動產應予分割。
    3.訴訟費用由被上訴人負擔。
  (三)、視同上訴人乙○○則未到庭亦未提出任何書狀作何聲明或
      陳述。
四、兩造不爭執事項：
  (一)、兩造之被繼承人吳罔於93年9月13日死亡，兩造之應繼
      分各為三分之一。
  (二)、被繼承人吳罔遺有如附表編號1-3所示之土地，由兩造
      繼承，並已辦理繼承登記，由兩造公同共有。
  (三)、被繼承人吳罔對於全部遺產，並無以遺囑定分割方法或
      禁止分割遺產之情事。
  (四)、以上事實，並有除戶戶籍謄本、戶籍謄本及繼承系統表、
      財政部臺灣省南區國稅財產歸屬資料清單、土地登記謄本
      等件在卷可稽（見原審卷15-23頁、第34-38頁），自堪信
      為真實。
五、至於上訴人主張附表編號之建物，亦屬被繼承人吳罔之遺
    產，應予分割等情，則為被上訴人所否認，是本件應審酌者
    為：系爭建物是否屬被繼承人之遺產而予以分割？經查：
  (一)、按繼承人有數人時，在遺產分割前，各繼承人對於遺產全
      部為公同共有。繼承人得隨時請求分割遺產。民法第1151
      條、第1164條前段分別定有明文。
  (二)、兩造之被繼承人吳罔死亡後，所遺財產即如附表編號1-
      3 所示之不動產，已由兩造繼承，並已辦理繼承登記，有
      被上訴人提出之遺產土地明細表、除戶戶籍謄本、戶籍謄
      本及繼承系統表、財政部臺灣省南區國稅財產歸屬資料清
      單、土地登記謄本等資料為憑（見原審卷第3-8頁、第15-
      23頁、第34-46頁），自可信為真實。
  (三)、雖上訴人甲○○抗辯被繼承人之遺產除附表編號1-3之土
      地外，尚有如附表編號4-5之建物，應分割云云。然查證
      人即泛國建設開發股份有限公司總經理翁國森於原審證稱
      ：「我任職泛國建設開發股份有限公司總經理已十多年，
      本件坐落嘉義市○○段之土地，係我與別人合建，地主是
      吳罔，合建資料沒有留下，地主（吳罔）當時說（分
      配給地主之）建物由吳美麗、乙○○處理，當時有列名冊
      ，我們依地主所列名冊登記在他們名下，但沒有登記在甲
      ○○名下，當時他們可以分配到十或十一棟房子，因為已
      經四年了，當時地主還在，大概房子分完後半年，地主才
      過世，我沒有見過甲○○，只有見過吳美麗（即丙○○○
      ）、乙○○二人，因為他們當時要求分配的土地不要過戶
      ，因為增值稅很高所以不要過戶，我們只把建物過戶就可
      以了」（見原審卷第59頁）。顯見上訴人所稱之建物，於
      被繼承人吳罔生前即登記為泛國建設開發股份有限公司
      所有，並經被繼承人吳罔指定由丙○○○、乙○○處理
      ，非屬於被繼承人吳罔之遺產甚明，又系爭建物於被繼
      承人吳罔生前即91年11月20日登記於泛國建設開發股份
      有限公司所有，嗣於97年1月16日以買賣為原因登記為訴
      外人鄭世俊所有，此有卷附建物登記謄本可憑（見原審卷
      第35頁、第40-42頁、），亦為上訴人所明知之事實，況
      依卷附財政部臺灣省南區國稅財產歸屬資料清單（見原審
      卷第46頁）所示，被繼承人吳罔名下除附表第1至3號土
      地外，並無系爭建物之記載，則上訴人指系爭建物現為被
      繼承人吳罔之遺產，顯不足採。
五、綜上所述，上訴人主張系爭建物為被繼承人吳罔之遺產，
    顯不足採，被上訴人抗辯尚屬可信。是則上訴人執此主張被
    上訴人應分割系爭建物云云，自屬無據。被上訴人請求分割
    被繼承人之遺產，即係以其起訴狀之送達，向上訴人表示終
    止上開遺產之公同共有關係，依首揭規定及說明，被上訴人
    請求判決分割，洵屬正當，應予准許。原法院據此准予按兩
    造應繼分比例分割，即無不合，上訴意旨指摘原判決為不當
    ，求予廢棄改判，為無理由，應予駁回。
六、本件事證已臻明確，兩造其餘攻擊防禦方法及證據資料，核
    與判決結果不生影響，無一一論述必要，併予敘明。
七、據上論結，本件上訴為無理由，依民事訴訟法第463條、第
    385條第1項前段、第449條第1項、第78條、第85條第3項，
    判決如主文。
中    華    民    國    97    年    10    月    21    日
                  民事第二庭      審判長法  官  丁振昌
                                        法  官  吳上康
                                        法  官  李素靖
上為正本係照原本作成。
不得上訴。
中    華    民    國    97    年    10    月    22    日
                                        書記官  林鈴香
附表：
┌─┬────────┬─────┬───┬──────┬──┐
│編│ 地號或建號     │ 面積     │權利範│每人應得之權│備註│
│  │                │ 地目     │圍    │利範圍（應有│    │
│號│                │          │      │部分）      │    │
├─┼────────┼─────┼───┼──────┼──┤
│  │坐落：嘉義市盧厝│204平方公 │全部  │每人各得三分│    │
│1 │段647地號       │尺、建    │      │之一        │    │
│  │                │          │      │            │    │
├─┼────────┼─────┼───┼──────┼──┤
│  │坐落：嘉義市盧厝│157平方公 │全部  │每人各得三分│    │
│2 │段647-13地號    │尺、建    │      │之一        │    │
│  │                │          │      │            │    │
├─┼────────┼─────┼───┼──────┼──┤
│  │坐落：嘉義市盧厝│90平方公尺│全部  │每人各得三分│    │
│3 │段647-15地號    │、建      │      │之一        │    │
│  │                │          │      │            │    │
├─┼────────┼─────┼───┼──────┼──┤
│  │坐落：嘉義市盧厝│127.89平方│全部  │每人各得三分│    │
│4 │段5517建號      │公尺      │      │之一        │    │
│  │                │          │      │            │    │
├─┼────────┼─────┼───┼──────┼──┤
│  │坐落：嘉義市盧厝│129.36平方│全部  │每人各得三分│    │
│5 │段5519建號      │公尺      │      │之一        │    │
│  │                │          │      │            │    │
└─┴────────┴─────┴───┴──────┴──┘


司法院資訊處製作；財團法人民間司法改革基金會備份。
